【裁判字號】    96,訴,2859
【裁判日期】    970115
【裁判案由】    偽造文書
【裁判全文】
臺灣臺中地方法院刑事判決              96年度訴字第2859號
公  訴  人  臺灣台中地方法院檢察署檢察官
被      告  乙○○
上列被告因偽造文書案件，經檢察官提起公訴（96年度偵字第16
431號），本院判決如下：
    主    文
乙○○無罪。
    理    由
一、公訴意旨略以：乙○○於民國94年間之某日，以替丙○○辦
    理信用貸款為由，取得丙○○交付之身分證及印章後，為規
    避營業車之稅捐及違規罰單，未經丙○○之同意，基於盜用
    印章、印文及使公務員登載不實事項於職務上所掌公文書之
    概括犯意，(一)先於94年12月7日，委由不知情之林明樺持
    丙○○之印章及身分證件，至臺中縣大肚鄉臺中區監理所，
    將原登記在林明樺名下之車牌號碼M9-8293號自用小客車過
    戶登記在丙○○名下，利用不知情之臺中區監理所承辦員，
    盜用及加蓋丙○○之印文於汽車車輛異動登記書上，並將丙
    ○○為車牌號碼M9-8293車之新車主之不實事項，登載在汽
    車車輛異動登記書上，足生損害於公路監理單位對車籍管理
    之正確性，(二)乙○○另基於偽造私文書、行使偽造私文書
    之犯意，於不詳時地，偽造內容為「丙○○向星光交通事業
    有限公司受讓車牌號碼585-LU營業小客車」之車輛買賣讓渡
    書，足生損害於丙○○後，再承上開盜用印章、印文及使公
    務員登載不實事項於職務上所掌公文書之概括犯意，於94年
    12 月19日委由不知情之陳冠中持往臺中區監理所，重新申
    領3480-NC車牌，並利用不知情之監理人員，盜用並加蓋丙
    ○○印文在汽車新領牌照登記書上，將丙○○為車牌號碼34
    80-NC車新車主之不實事項，登載在汽車新領牌照登記書上
    ，足生損害於丙○○。因認被告乙○○涉有刑法第217第2項
    盜用印章、印文罪、同法第214條使公務員登載不實罪、同
    法第210條偽造文書及同法第216條行使偽造文書罪等詞。
二、按犯罪事實應依證據認定之，無證據不得認定犯罪事實；又
    不能證明被告犯罪者，應諭知無罪之判決，刑事訴訟法第15
    4條第2項、第301條第1項分別定有明文。又按事實之認定，
    應憑證據，如未能發現確實之證據，或證據不足以證明，自
    不能以推測或擬制之方法，以為裁判基礎；再犯罪事實所憑
    之證據，無論係直接證據或間接證據，其為訴訟上之證明，
    須於一般人均不致有所懷疑而得確信為真實之程度，始得據
    為有罪之認定，倘其證明尚未達此程度而尚有合理之懷疑存
    在時，本諸無罪推定原則，自應為被告無罪之諭知；又被告
    否認犯罪事實所持辯解縱使不能成立，除非有確實證據足以
    證明對於被告犯罪已無合理之懷疑外，不能遽為有罪之認定
    ；刑事訴訟法規定被告有緘默權，被告基於不自證己罪原則
    ，既無供述之義務，亦不負自證清白之責任，不能因被告未
    能提出證據資料證明其無罪，或對於被訴之犯罪事實不置可
    否，即認定其有罪，最高法院著有92年度臺上字第2570號判
    決意旨可資參照。再按無論直接證據或間接證據，其為訴訟
    上之證明，須於通常一般之人均不致有所懷疑，而得確信為
    真實之程度者，始得據為有罪之認定。告訴人之指訴，既係
    以使被告受有罪之判決為目的，從而，不得以告訴人之指訴
    作為認定被告犯罪事實之主要證據，仍應調查其他必要之證
    據，以察與事實是否相符。被害人之陳述如無瑕疵，且就其
    他方面調查又與事實相符，固足採為科刑之基礎，倘其陳述
    尚有瑕疵，則在究明前，自難遽採為被告有罪之根據，最高
    法院亦著有61年台上字第3099號判例可資參照。
三、公訴人認被告涉有刑法第217第2項盜用印章、印文罪、同法
    第214條使公務員登載不實罪、同法第210條偽造文書及同法
    第216條行使偽造文書罪等罪嫌，無非係以被告無法證明究
    找何人替告訴人丙○○辦理貸款，及告訴人在警訊及檢察官
    訊問時所指訴其未同意被告持其身分證及印章辦理車貸之陳
    述內容，以及卷附上開系爭車輛之汽車車輛異動登記書、汽
    車新領牌照登記書、車輛異動登記書各1份足稽為主要論據
    。
四、訊據被告固坦承因辦理貸款收受告訴人之身分證、印章，及
    將上開系爭車輛過戶至告訴人名下等事，惟堅詞否認有為上
    開犯罪事實，其陳稱：丙○○欲辦理貸款，其持身分證件及
    印章予伊代為辦理，惟因丙○○信用上有瑕疪，故向其表示
    可以動產擔保抵押方式辦理貸款，並告知會購買上開系爭車
    輛，再以該系爭車輛貸款，之後丙○○後悔表示不要貸款，
    伊向丙○○要求將系爭車輛過戶回來，並請甲○○至其家中
    協調，但迄今丙○○仍未辦理過戶等情。經查：
(一)、本件告訴人自警詢、檢察官訊問至本院審理時雖均一致指
      述其未同意或授權被告辦理系爭車輛過戶予其名義、再以
      系爭車輛供作擔保以貸款之事，惟本院審酌本件刑事案件
      係交通部公路總局臺中區監理所於95年4月7日因「告訴人
      於同年3月30日向該所、以未購買系爭車輛為由、申請註
      銷系爭車輛之牌照」之申請意旨，以中監車字第09500002
      56號函移請臺中縣警察局烏日分局偵辦，而非告訴人主動
      向相關刑事警察單位提出「被告冒用其身分證及印章」等
      關於本件刑事案件之犯罪事實，此有告訴人之申請書、臺
      中區監理所及告訴人警詢調查筆錄各1份在卷可參，足見
      告訴人在向臺中區監理所申請註銷系爭車輛牌照時，對於
      「被告有無冒用其身分證及印章辦理系爭車輛過戶事宜」
      ，應屬確已知悉，惟告訴人何以均未提出任何刑事告訴以
      訴追被告之犯行，而遲至96年6月17日、即在被告於同年
      月15日受臺中縣警察局烏日分局偵查隊之通知作調查筆錄
      後，始被動受該局偵查人員通知而為警詢陳述，此實有違
      一般常情，蓋一般人倘知悉其身分證件及印章遭到冒用，
      理應至警局報案，以避免相關權益受損，且告訴人在本院
      審理時以證人身分具結稱：委請被告辦理貸款時，應被告
      要求簽發300,000元之本票及切結書，供作「委請被告辦
      理信用貸款期間、嗣其未依約辦理」之擔保用，……迄至
      95年3、4月間，被告叫黃昱維持上開本票來收款，故以30
      ,000 元之代價將本票贖回等情 (本院卷第40至41頁)，並
      有告訴人所取回之300, 000元本票、切結書及收據各1 件
      在卷足佐，應認為告訴人確有在委請被告辦理貸款期間、
      嗣後悔未依約辦理貸款之違約情形，蓋倘告訴人無此違約
      情事，何須以30,000元之代價換回原簽發作為擔保之本票
      ，其儘可以被告未能辦理信用貸款或未能以其薪資轉帳證
      明向銀行辦理貸款為由，認定被告未能履行辦理信用貸款
      之約定而拒絕此項本票擔保金額之給付，再觀縱依告訴人
      所稱其知悉系爭車輛為其名義之事實係在95年3月間接獲
      違規罰單時，但截至95年3、4月間，亦誠如告訴人在本院
      審理時所述約接獲四至五張紅單、都是停車費未繳費及違
      規單 (本院卷第47頁)，實難逕認被告有何起訴意旨所稱
      為規避營業車稅捐及違規罰單之犯罪目的與動機，而未經
      告訴人同意，將系爭車輛過戶在其名下之事實，蓋該四至
      五張停車費未繳費及違規單之利益，應非大於告訴人為系
      爭車輛二台所有權人之利益，被告實無冒擔負盜用印章、
      印文、使公務員登載不實偽造文書及行使偽造文書等刑事
      責任之風險之必要，且參酌告訴人在本院審理時證述：其
      係於95年3月間、上開本票及切結書取回前，因收到系爭
      車輛的違規罰單且家人反對辦理信用貸款之事，而向被告
      取回身分證件及印章，當時被告未告知其為系爭車輛車主
      的原因，僅稱會處理違規罰鍰之事等語，可見告訴人對於
      其所稱被告冒用其身分證、印章以辦理系爭車輛過戶之事
      ，並未對被告質問事實真相始末及追究原因，亦有違常理
      ，是據上，告訴人所指述被告未經其同意、持其身分證及
      印章辦理系爭車輛過戶在其名下之情節，尚無法逕認其指
      訴為真實。
(二)、再者，知悉本件告訴人請被告辦理貸款事宜之人即證人甲
      ○○在本院審理時證述：因丙○○有遲繳信用卡紀錄，不
      可能辦理信用貸款，故向丙○○提過須以車貸或房貸等方
      式始能取得貸款，丙○○才拿身分證件及印章予被告，嗣
      因丙○○家人不贊成辦理信用貸款，且丙○○未將系爭車
      輛過戶回被告名義，被告請伊通知丙○○辦理系爭車輛的
      過戶等情 (本院卷第44頁)，而證人即告訴人於本院審理
      中亦證稱其曾因信用卡債遲繳，積欠卡債共6、7萬元，自
      知不易准予辦理信用貸款 (本院卷第49頁)，而既然告訴
      人因信用不佳，無法辦理信用貸款，則如仍欲申辦貸款，
      自以房貸或車貸為合法貸款之途逕，益證告訴人應有同意
      被告辦理系爭車輛過戶、再以原車融資貸款之事，是本件
      除告訴人上揭指訴外，核無確實證據足以證明對於被告涉
      犯盜用印章、印文罪、使公務員登載不實罪、偽造文書及
      行使偽造文書等罪有合理之懷疑，自難遽為有罪之認定，
      且查無其他積極證據可認定被告確有公訴意旨所稱之上開
      盜用印章罪等犯行，揆諸前揭法條及判例意旨，應諭知被
      告無罪之判決。
據上論斷，應依刑事訴訟法第301條第1項前段，判決如主文。
本案經檢察官丁○○到庭執行職務。
中    華    民    國    97    年    1     月    15    日
                  臺灣臺中地方法院刑事第三庭
                        審判長法  官  賴恭利
                              法  官  陳思成
                              法  官  楊曉惠
上正本證明與原本無異。
如不服本判決，應於收受送達後10日內向本院提出上訴書狀（應
敘述具體理由並附繕本）。
上訴書狀如未敘述理由，應於上訴期間屆滿後20日內補提理由書
於本院。
                              書記官  陳玲誼
中    華    民    國    97    年    1     月    15    日


司法院資訊處製作；財團法人民間司法改革基金會備份。
